【裁判字號】    97,訴,1314
【裁判日期】    971203
【裁判案由】    損害賠償
【裁判全文】
臺灣高雄地方法院民事判決              97年度訴字第1314號
原      告  主人廣播電台股份有限公司
法定代理人  乙○○
被      告  丁○○
            丙○○
            甲○○
當事人間請求損害賠償事件，本院民國97年11月19日言詞辯論終
結，判決如下：
    主  文
原告之訴及假執行之聲請均駁回。
訴訟費用由原告負擔。
    事  實  及  理  由
壹、程序事項：
    被告甲○○經合法通知，均未於言詞辯論期日到場，查無民
    事訴訟法第386 條各款所列情形，爰依原告之聲請由其一造
    辯論而為判決。
貳、實體事項：
一、原告主張：被告甲○○於民國95年6 月間與原告簽訂商業廣
    告節目製作合約書（下稱系爭合約），其中第2 條、第4 條
    約定(一)期間：自95年7 月1 日起至95年12月30日止。(二)播出
    時間：每星期一至六早上10時至12時，每天計2 小時。(三)甲
    方（即甲○○）委播之節目或製作之廣告，需符合行政院新
    聞局廣電法、行政院衛生署及政府各機關相關規定，若有違
    規遭主管機關處罰時，甲方應負完全責任，罰鍰亦由甲方繳
    納。未料甲○○竟放任被告丁○○、丙○○於95年12月2 日
    22時至24時、12月5 日9 時至12時之「時事論壇」節目中，
    播送為95年高雄市市長候選人2 號（即甲○○）、市議員候
    選人第一選區王榮源、第二選區柳信福、第三選區陳聰明、
    第四選區楊文禮、第五選區丙○○等多位市議員候選人宣傳
    ，違反選罷法第50條之1 第3 項規定，此有中央選舉委員會
    96年5 月2 日中選法字第0963500040號函及廣播電台節目紀
    錄表可稽，致原告遭處罰鍰3 萬元即新臺幣（下同）9 萬元
    ，故依系爭合約第4 條請求甲○○返還代墊款9 萬元；另因
    本件廣播節目時段係由甲○○交由丁○○、丙○○主持致違
    法播送受罰，丁○○、丙○○均明知系爭合約之約定，故3
    人均有故意之侵權行為分擔，又原告受主管機關處分致信譽
    受損及受訊率大減，並受有精神上之損害，爰應依侵權行為
    法則請求被告3 人連帶賠償前開遭罰之9 萬元、受訊減少之
    損害30萬元及精神慰藉金30萬元，合計69萬元，並聲明：(一)
    被告應連帶給付原告690,000 元，及自訴狀繕本送達翌日起
    至清償日止，按年息5 ％計算之利息。(二)訴訟費用由被告連
    帶負擔。(三)原告願供擔保，請准宣告假執行。
二、被告部分：
  (一)被告丁○○則以：丁○○對於甲○○與原告間有無簽訂系爭
    合約及約定內容均不知情，丁○○自95年9 月初開始接受甲○○邀請在其所主持主人電台「甲○○講政治」節目中發表
    對臺灣主權問題看法，嗣甲○○於95年11月25日至12月8 日
    競選活動期間，接受甲○○委任代理其主持節目，上開期間
    適逢市議員候選人丙○○來電台為宣傳車廣播錄音，乃順便
    對丙○○訪問數句，不知有法令限制，原告及甲○○亦均未
    告知相關法令禁止規定，原告對於電台經營應遵守之相關規
    定，有義務告知丁○○，故原告之請求顯無理由；又原告如
    有受損，可依系爭合約向甲○○求償，與丁○○無涉等語。
  (二)被告丙○○則以：甲○○有為自己及5 位市議員候選人做宣
    傳，伊不知原告與甲○○有無另行簽訂系爭合約，伊於95年
    12月5 日約11時許至電台為競選宣傳車錄音，順便與丁○○
    打招呼，原告之法定代理人及其配偶即訴外人楊文禮當時亦
    在場，閒聊數句後即行離去，原告竟莫名起訴丙○○共同侵
    權行為，實無理由等語。
  (三)被告甲○○經合法通知未於言詞辯論期日到場，惟提出書狀
    表示其與原告之法定代理人配偶即訴外人楊文禮於95年登記
    參選高雄市長及市議員，因2 人政治立場相同，原告對外負
    責人為楊文禮，乃與之洽談購買播放時段之相關細節，並應
    允簽訂「若有違規遭主管機關處罰時，甲方（即甲○○）應
    負完全責任，罰鍰亦由甲方繳納」之顯失公平條款。惟原告
    既顯可預知甲○○製作政論目內容必將宣傳甲○○之政見或
    拉抬聲勢等情況，且該節目內容亦曾替楊文禮宣傳，並在預
    見節目內容必為選舉宣傳，竟以規避責任之約定與甲○○簽
    立契約，約定由甲○○承擔完全責任，故系爭條款之約定依
    民法第71條，應屬無效，且明顯違反誠信原則。又原告並未
    提出任何收聽率或受訊大減之相關證明資料，原告請求此部
    分之損害，自無理由；再原告係公司法人，依最高法院判例
    並無精神受損可言，是原告請求精神慰撫金自無憑據。另受
    主管機關處分未必足以影響民眾之收聽，受訊減少與受主管
    機關處分並無直接關聯性，自不得以此請求受訊減少之損害
    賠償，原告之主張均無理由等語，資為抗辯，並均聲明：駁
    回原告之訴。
三、兩造不爭執事項
  (一)被告甲○○自95年6 月起，在原告所屬之廣播電台主持節目
    。
  (二)原告於95年12月2 日22時至24時、12月5 日9 時至12時之「
    時事論壇」節目及廣告中，播送為95年高雄市市長、市議員
    選舉競選之特定候選人宣傳內容，違背政府法令，致原告公
    司遭國家通訊傳播委員會處罰鍰9 萬元。
四、兩造爭執事項
  (一)原告與甲○○有無約定：「甲方（即甲○○）委播之節目或
    製作之廣告，需符合行政院新聞局廣電法、行政院衛生署及
    政府各機關相關規定，若有違規遭主管機關處罰時，甲方應
    負完全責任，罰鍰亦由甲方繳納。」？該約定有無違反民法
    第71條強制規定及第148條之誠實信用原則之規定？
  (二)丁○○、丙○○與甲○○就本件違法廣播行為，對原告是否
    構成共同侵權行為？原告主張因此受有財產損害30萬元，是
    否可採？原告請求30萬元之精神慰撫金，是否可採？
五、得心證之理由：
  (一)原告與甲○○有無約定：「甲方（即甲○○）委播之節目或
    製作之廣告，需符合行政院新聞局廣電法、行政院衛生署及
    政府各機關相關規定，若有違規遭主管機關處罰時，甲方應
    負完全責任，罰鍰亦由甲方繳納。」？該約定有無違反民法
    第71條強制規定及第148條之誠實信用原則之規定？
  1.經查原告為廣播電台經營者，於95年6 月間與被告甲○○簽
    訂系爭合約，由被告甲○○提供節目（含廣告），在原告所
    營電台頻道中播送，播送期間自95年7 月1 日起至同年95年
    12 月30 日止，有卷附系爭合約書足參（見本院卷第7 、8
    頁），並為甲○○所不爭執，堪為為真實。又系爭合約第4
    條約定：「甲方（即甲○○）委播之節目或製作之廣告，需
    符合行政院新聞局廣電法、行政院衛生署及政府各機關相關
    規定，若有違規遭主管機關處罰時，甲方應負完全責任，罰
    鍰亦由甲方繳納。」，有上開系爭合約書在卷足參，並為甲○○所不否認，是原告主張與甲○○有簽訂系爭合約並約定
    上開條款，亦堪認為真實。
  2.又原告播送95年12月2 日22時至24時、12月5 日9 時至12時
    之「時事論壇」節目及廣告內容違背政府法令，違反廣播電
    視法第21條第2 款後段及同法第32條準用第21條第2 款後段
    規定，依同法第44條第1 項第3 款規定，遭國家通訊傳播委
    員會裁處罰鍰新臺幣9 萬元等情，有國家通訊傳播委員會裁
    處書及錄音譯文各1 份在卷可稽（見本院卷第10、11頁、第
    70、71頁），且為被告所不爭執（見本院卷第57頁）。原告
    乃依上開系爭合約第4 條約定，主張甲○○應就委播節目及
    廣告違背政府法令之行為負責，賠償原告遭主管機關處分罰
    鍰之損害。惟為甲○○所否認，並以上開約定條款違反民法
    第71條強制規定及第148 條之誠實信用原則置辯。是原告得
    否依系爭合約約定條款請求甲○○賠償？茲析述如下：
  (1)按廣播、電視節目內容，不得有違背反共復國國策或政府法
    令；又電臺播送之節目，除新聞外，主管機關均得審查；其
    辦法由主管機關定之。廣播電視節目供應事業之設立，應經
    新聞局許可，其節目內容及有關管理事項準用第21條、第25
    條、第28條及第34條規定，廣播電視法第21條第2 款、第25
    條、第29條之1 分別定有明文。又廣播、電視事業、播送節
    目或廣告，違反第21條第1 款或第2 款規定，除處3 萬元以
    上、40萬元以下罰鍰外，並得予以3 日以上、3 個月以下之
    停播處分；如內容違反第21條第1 款或第2 款規定，情節重
    大者，吊銷其廣播或電視執照；違反第29條之1 之規定，經
    營、策劃、製作、發行或託播廣播電視節目、廣告、錄影節
    目帶者，處3 千元以上、3 萬元以下罰鍰，並沒入其節目，
    同法第44條第1 項第2 款、第45條第1 項第2 款及第45條之
    2 亦分別定有明文。綜合上開規定，主管機關既得審查廣播
    節目，而節目及廣告內容如有違背政府法令，將遭處罰鍰，
    情節重大者，可能遭吊銷執照等處分；原告身為廣播電台之
    經營者，係專業之媒體機構，當知廣播事業於播送節目或廣
    告時，依法負有事前審查節目及廣告內容是否合法，以維電
    台權益及民眾福祉。又按「故意或重大過失之責任，不得預
    先免除」，民法第222 條定有明文，其立法理由則為「謹按
    當事人雖得就通常過失之行為，預以特約免除行為人之責任
    ，然對於故意或重大過失所生之責任，則無可免除之理由。
    若許其預以特約免除行為人將來因故意或重大過失所生之責
    任，則未免過信行為人，而使相對人蒙非常之損害，其特約
    應歸無效，故設本條以明示其旨」，是以民法第222 條性質
    上屬於強制性規定，違反該條規定所為之契約約定，依民法
    第71條前段規定，契約約定應屬無效。
  (2)經查，本件原告因播送95年12月2 日22時至24時、12月5 日
    9 時至12時之「時事論壇」節目及廣告，有為95年高雄市市
    長、市議員選舉競選之特定候選人宣傳內容，違背政府法令
    ，遂遭主管機關裁罰9 萬元，為兩造所不爭執，已如前述。
    又上開節目及廣告係由代理甲○○主持之丁○○所製，有原
    告提出之上開譯文足稽，丁○○亦不否認於95年11月25日至
    12 月8日競選活動期間接受甲○○委任而代理主持，是原告
    主張裁罰之節目係甲○○交由代理人丁○○主持之節目，堪
    信為真實。再原告固依系爭合約第4 條約定，主張丁○○代
    理主持之節目及廣告遭處罰，應由甲○○賠償。惟查，系爭
    合約約定原告接受甲○○委託播送節目或廣告之事務，並受
    有報酬，足認系爭合約係具有類似有償委任契約之性質；原
    告所應負之過失程度，得類推適用民法第535 條後段之規定
    ，應盡善良管理人之注意義務，即須負抽象輕過失之責任。
    而按上開系爭合約第4 條之約定，只要原告一有遭受處分之
    情，被告甲○○即應負完全法律責任，原告遭受處分之原因
    ，不論原告有無故意或重大過失所致，甲○○均應賠償，原
    告均得免除責任，顯已違反民法第222 條強制規定；且倘因
    原告與甲○○訂立系爭合約條款即得免除原告之審查義務，
    無疑使上開廣播電視法規定形同具文，蓋只要電台業者以簽
    訂時段釋出合約書之方式，即可完全免除主管機關為公益考
    量而定廣播業者應負之法律上義務，是該條約定就原告有故
    意及重大過失責任預先免除部分，應屬無效。
  (3)另原告與甲○○簽訂之系爭合約，約定之委播時段係早上10
    時至12時，並無包括夜間時段，有卷附系爭合約足參。且丁○○陳稱渠代理主持係95年12月5 日上午時段節目，95年12
    月2 日22時至24時之「時事論壇」節目及廣告非渠所為，如
    果係渠聲音，亦係原告擅自重播等語（見本院卷第117 頁）
    。基上合約約定及丁○○所述，足認原告播送遭主管機關裁
    罰之95年12月2 日22時至24時「時事論壇」節目及廣告，應
    係原告自行將丁○○先前代理主持之節目及廣告於95年12月
    2 日22時至24時重覆播送，並非受甲○○委播所致。則原告
    就此部分之受罰，亦難執系爭合約第4 條約定主張應由甲○○賠償。
  (4)再原告係專業之媒體機構，熟悉相關政府法令，就甲○○或
    代理主持人丁○○等人於製作播送之節目及廣告，原得於現
    場錄製時在旁決定是否播放，及事後決定是否重覆播放，且
    對其等製作之節目及廣告內容有無違反政府法令一節，只須
    稍加注意，即足知該內容是否依法不得予以播送。而原告於
    播送丁○○先前於其他委播時段主持之節目及廣告時，既可
    由播送過程知悉該節目及廣告涉及播送為候選人宣傳之內容
    ，即應告戒丁○○不得再為此等行為並停止播放，原告竟欠
    缺注意及審查義務，恣意於非屬甲○○委播時段之95年12月
    2 日夜間22時至24時，重覆播送上開違法之節目及廣告，其
    後復容許丁○○於同月5 日9 時至12時段續為播送同類為候
    選人宣傳之違反政府法令之節目及廣告，致遭國家通訊傳播
    委員會對原告播放上開2 時段節目裁罰。足認原告遭受罰鍰
    處分，係因其未盡審查義務，甚且縱容被告丁○○製播違反
    政府法令之節目及廣告至明，原告之舉自有故意或重大過失
    。而依上開民法第222 條規定，原告不得以特約免除將來因
    故意或重大過失所生之責任，違反該條規定所為之契約約定
    ，依民法第71條前段規定，契約約定應屬無效。從而，原告
    自不得主張依系爭合約第4 條約定，以免除廣播業者應負之
    重大過失責任，主張應由甲○○賠償。是被告甲○○抗辯系
    爭條款違反民法第71條之強制規定應屬無效等語，自非無據
    。原告依系爭合約第4 條約定請求甲○○賠償，自無足取。
  (5)末因系爭合約第4 條之約定既違反強制規定而無效，則該合
    約條款是否有違民法第148 條誠信原則，即無庸再行審論，
    亦併指明。
  (二)丁○○、丙○○與甲○○就本件違法廣播行為，對原告是否
    構成共同侵權行為？原告主張因此受有財產損害300,000 元
    ，是否可採？原告請求300,000 元之精神慰撫金，是否可採
    ？
  1.按因故意或過失，不法侵害他人之權利者，負損害賠償責任
    ，民法第184 條第1 項定有明文。同法第18條第2 項規定：
    非財產上損害，以法律有特別規定者為限，始得請求慰撫金
    。又不法侵害他人之身體、健康、名譽、自由、信用、隱私
    、貞操，或不法侵害其他人格法益而情節重大者，被害人雖
    非財產上之損害，亦得請求賠償相當之金額。民法第195 條
    第1 項定有明文。又所謂不法侵害他人之自由，係強制個人
    之身體或意思自由，違反個人之意志思決定之自由而言。而
    依前揭規定請求慰藉金賠償者，須以人格權遭受侵害，使精
    神上受有痛苦為必要（最高法院51年台上字第223 號判例意
    旨參照）。
  2.次按民事訴訟如係由原告主張權利者，應先由原告負舉證之
    責，若原告先不能舉證，以證實自己主張之事實為真實，則
    被告就其抗辯事實即令不能舉證，或其所舉證據尚有疵累，
    亦應駁回原告之請求（最高法院17年上字第917 號判例參照
    ）。本件原告起訴主張本件委播廣播節目時段雖為甲○○訂
    約，但係甲○○交由丁○○、丙○○主持致違法受罰，三人
    均有行為分擔，原告因受主管機關處分致信譽受損及受訊率
    大減，被告應依侵權行為連帶賠償受主管機關處分之罰鍰及
    受訊減少、精神上之損害共69萬等情，惟被告均否認有何侵
    權行為，且以原告並未提出信譽、受訊減少損害及受精神上
    之損害之證明而予以爭執，依上開條文及判例意旨，自應由
    原告就被告為構成侵權行為一節負舉證責任。
  3.查原告起訴迄今就受國家通訊傳播委員會裁罰之節目係由被
    告丁○○代理甲○○所主持一節，已提出卷附譯文以證（見
    本院卷第69、71頁），已如前述。惟原告主張丁○○及丙○○事先知悉原告與甲○○約定之系爭合約內容及甲○○曾向
    丁○○或丙○○告知系爭合約內容等情，並未提出證明；且
    對於甲○○故意放任丁○○、丙○○於委播節目中為違反政
    府法令之行為，及甲○○有將節目交由丙○○代理主持等情
    ，亦均未舉證證明；是原告之主張其等共同侵權行為，已難
    信為真實。再原告有先行審核節目及廣告之權，已如前述，
    原告自行違反審查及注意義務，致遭受國家通訊傳播委員會
    罰鍰處分，原即有重大過失；且原告明知丁○○所主持之節
    目先前即有為候選人宣傳等言論之違法行為，仍放任丁○○
    其續為主持同類型之節目及廣告，並對丁○○前已製作之違
    反政府法令之節目及廣告，於95年12月2 日夜間（非系爭合
    約約定之時段）重覆播放，應認原告顯有明示或默示同意被
    告等人於廣播中為市長、市議員候選人宣傳或催票行為至明
    。從而原告主張被告甲○○與丁○○、丙○○等人係以故意
    侵害原告權益，被告應連帶賠償裁罰之損害，礙難採信。另
    原告始終未提出其遭國家通訊傳播委員會裁處罰鍰，有何信
    譽、受訊減少及精神損害之證明，且原告為公司，公司係依
    法組織之法人，其名譽遭受損害，無精神上痛苦之可言。亦
    無依民法第195 條第1 項規定請求慰藉金之餘地（最高法院
    62年臺上字第2806號判例參照）。從而，原告起訴主張被告
    等侵害其權利，請求被告賠償裁罰、信譽、受訊損害及精神
    慰撫金，即無理由。
六、綜上所述，原告依系爭合約請求甲○○給付代墊款9 萬元；
    並依侵權行為法則請求被告甲○○、丁○○、丙○○連帶給
    付原告690,000 元，及自訴狀繕本送達翌日起至清償日止，
    按年息5 ％計算之利息，即為無理由，應予駁回。又其訴既
    已駁回，其假執行之聲請，自失所附麗，併駁回之。
七、本件事證已臻明確，兩造其餘陳述主張、攻擊防禦方法及所
    提證據，經審酌後認於本判決結果不生影響，爰不一一論述
    ，附此敘明。
八、訴訟費用負擔之依據：民事訴訟法第78條。
中    華    民    國    97    年    12    月    3    日
                  民事第四庭  審判長法  官  林玉心
                                    法  官  王奕勛
                                    法  官  楊淑珍
以上正本係照原本作成。
如不服本判決，應於送達後20日內，向本院提出上訴狀並表明上
訴理由，如於本判決宣示後送達前提起上訴者，應於判決送達後
10日內補提上訴理由書（須附繕本）。
中    華    民    國    97    年    12    月    3    日
                                    書記官  吳韻芳


司法院資訊處製作；財團法人民間司法改革基金會備份。
